臺灣高等法院民事判決　　　　　　　　 96年度上易字第714號
上　訴　人　甲○○
訴訟代理人　楊延壽律師
被上　訴人　臺陽股份有限公司
法定代理人　乙○○
訴訟代理人　陳志忠律師
上列當事人間拆屋還地事件， 上訴人對於中華民國96年6月28日
臺灣基隆地方法院96年度訴更字第3號第一審判決提起上訴， 本
院於96年11月13日言詞辯論終結，判決如下：
    主  文
上訴駁回。
第二審訴訟費用由上訴人負擔。
    事實及理由
一、被上訴人主張：坐落臺北縣瑞芳鎮○○○段165、176之16號
    之土地（以下稱系爭165、176之16號土地）為伊所有，兩造
    前就其中如原判決附圖乙案所示165之E、176之16E、176之1
    6G部分， 面積共約41.34坪之土地成立租賃契約，上訴人並
    於其上建築門牌號碼臺北縣瑞芳鎮○○路31號一樓平房。嗣
    於民國85年間上訴人未經伊同意， 將前開建物改建為4層樓
    之建築物（以下稱系爭建物），並占用未向伊承租，如原判
    決附圖乙案所示165之D、165之F、176之16F、176之16H部分
    ，就該未承租部分，上訴人為無權占有等情，爰依民法第76
    7條規定， 求為命上訴人應將如原判決附圖乙案所示165之D
    部分、176之16F部分之地上物拆除，將該部分土地及原判決
    附圖乙案所示165之F、176之16H部分土地返還伊之判決。原
    審為被上訴人勝訴之判決，上訴人不服，提起上訴。被上訴
    人於本院答辯聲明：上訴駁回。
二、上訴人則以： 兩造約定租賃之土地面積雖僅為41.34坪，惟
    伊實際上使用之範圍自始即大於所承租之41.34坪， 被上訴
    人亦未曾為反對之表示，而系爭建物係伊依原使用範圍改建
    成4層樓建物，應非無權占有；又原判決附圖乙案所示165之
    F、176之16H部分為空地， 其上並無建物，伊並未占用；另
    原判決附圖乙案所示165之D、 176之16F部分之建物係2樓以
    上之延伸陽台，並不影響平面層之通行，且可供往來行人遮
    風避雨，被上訴人請求拆除該部分建物，有危及系爭建物整
    體結構安全之虞，其可得利益極少，而伊所受損害卻極大，
    有權利濫用之嫌等語，資為抗辯。並上訴聲明：(一)原判決廢
    棄。(二)被上訴人在第一審之訴及假執行之聲請均駁回。
三、查系爭165、176之16號土地為被上訴人所有，上訴人所有之
    系爭建物占用如原判決附圖乙案所示165之D、165之E、165
    之F、176之16E、176之16F、176之16G部分等事實， 為兩造
    所不爭，復有土地登記謄本影本、系爭建物之建物平面圖影
    本等件附卷可稽，且經原審到場勘驗屬實，並囑託臺北縣瑞
    芳地政事務所（以下稱瑞芳地政事務所）製有土地複丈成果
    圖在卷為憑，堪信為真實。
四、被上訴人主張，系爭建物占用原判決附圖乙案所示165之D、
    176之16F部分之土地，上訴人並無占用權源，應拆除占用部
    分之地上物，將該部分土地， 併同無權占有之165之F、176
    之16H部分空地返還予伊等情， 為上訴人所否認，並以前揭
    情詞置辯。經查：
  (一)按所有人對於無權占有或侵奪其所有物者，得請求返還之，
    民法第767條定有明文。 又以無權占有為原因，請求返還所
    有物之訴，被告對原告就其物有所有權存在之事實無爭執，
    而僅以非無權占有為抗辯者，原告於被告無權占有之事實，
    無舉證責任。被告應就其取得占有，係有正當權源之事實證
    明之。如不能證明，則應認原告之請求為有理由。上訴人既
    不否認被上訴人為系爭165、176之16號土地之所有權人，則
    其應對占用上開部分為有正當權源負舉證之責，否即應受敗
    訴判決。上訴人雖辯稱， 原判決附圖乙案所示165之F、176
    之16H之土地本為空地， 其上既無建物，伊亦未占有使用云
    云。惟查，該部分為系爭建物後方之水溝，原審於93年10月
    26日履勘現場時，上訴人自承該部分未在承租範圍內，但都
    是由其通行使用，有勘驗筆錄可證（見原審93年度訴字第13
    9號卷〈以下稱原審139號卷〉第83頁），是該等部分土地上
    雖無建物，但仍屬上訴人占有使用中，其辯稱未占用云云，
    洵不可採。上訴人次謂，其前就系爭165、176之16號土地與
    被上訴人訂有租賃契約， 雖約定之租賃面積僅41.34坪，惟
    伊實際上使用之範圍自始即大於所承租之41.34坪， 被上訴
    人亦未曾為反對之表示，而系爭建物係伊依原使用範圍改建
    成4層樓建物，自非無權占有云云。 然查，兩造於原審均自
    承租賃契約約定之租賃面積為41.34坪（見原審139號卷第80
    頁）， 而上訴人對歷年來均繳納41.34坪之租金予被上訴人
    一節，並不爭執，足證兩造間就系爭165、176之16號土地之
    租賃面積僅為41.34坪。上訴人雖辯稱， 其實際上使用之範
    圍自始即大於所承租之41.34坪云云， 已為被上訴人所否認
    ，上訴人迄未能舉證以實其說，所辯即不足採。
  (二)次查，系爭建物占用系爭165、176之16號土地，及上訴人占
    用前開空地之位置及面積，業經原審囑託瑞芳地政事務所現
    場測量如原判決附圖乙案所示165之D、165之E、165之F、17
    6之16E、176之16F、176之16G、176之16H，上訴人對被上訴
    人所提原始建物平面圖坐落位置，即為兩造租賃土地之範圍
    ，並不爭執，則經瑞芳地政事務所套繪後，原判決附圖乙案
    所示165之E、176之16E、176之16G為上訴人承租之位置及面
    積，而同附圖165之D、165之F、176之16F、176之16H則係超
    過原租賃範圍之面積。上訴人對該測量及套繪之結果並不爭
    執，而其又不能證明對該等超過租賃面積部分土地之占用有
    何正當權源，則被上訴人請求將原判決附圖乙案所示165之D
    、176之16F之地上物拆除，將該部分土地及165之F、176之1
    6H部分土地返還予伊，即屬有據。
  (三)上訴人復抗辯，前開165之D、 176之16F部分之建物係2樓以
    上之延伸陽台，並不影響平面層之通行，且可供往來行人遮
    風避雨，被上訴人請求拆除該部分建物，有危及系爭建物整
    體結構安全之虞，而依臺北縣瑞芳風景特定區建築景觀管理
    辦法之規定，風景區內建築物「屋架、屋頂或外牆，其中一
    種未過半之修理或變更」，均須依該規定申請及審查，以維
    護特定風景區內之既有景觀，被上訴人要求伊拆除部分，將
    破壞政府立法保護之特定風景區內之景觀，其可得利益極少
    ，而伊所受損害卻極大，有權利濫用之嫌云云。然按，民法
    第148條係規定， 行使權利不得以損害他人為主要目的，若
    當事人行使權利，雖足使他人蒙受不利，而苟非以損害他人
    為主要目的，即不在該條所定範圍之內。至是否以損害他為
    人主要目的，應就權利人因權利行使所能取得之利益，與他
    人及國家社會因其權利行使所受之損失，比較衡量以定之。
    查原判決附圖乙案所示165之D面積29平方公尺建物，其中25
    平方公尺為陽台、雨棚，另4平方公尺為系爭建物，另176之
    16F部分19平方公尺則為陽台、 雨棚及部分建物，此有原判
    決附圖甲案比較可證，與系爭建物本體比較，拆除之建物範
    圍或為正面之4平方公尺， 或為東北角落部分，尚難認將影
    響整棟建物之結構安全，至上訴人雖稱，該部分為系爭建物
    之橫樑經過之處云云，然縱依上訴人所提系爭建物之樑柱套
    繪圖所示（見本院卷第36頁），前開須拆除之房屋部分，僅
    及於一橫樑之部分面積，非不得以補強方式為之；而除去系
    爭建物所在部分，系爭165、176之16號土地之其他部分既為
    被上訴人所有，總面積各達1785、491平方公尺， 難謂上訴
    人於取回系爭遭占用部分土地後，無與同地號之其他部分土
    地合併使用之可能，是比較被上訴人取回土地後，可因使用
    收益該土地所得之利益，及上訴人因拆除部分房屋、返還前
    開土地將受有之損害，本件被上訴人請求上訴人返還無權占
    有之系爭165、176之16 號土地， 並無權利濫用之情形。至
    上訴人稱依臺北縣瑞芳風景特定區建築景觀管理辦法之規定
    ，風景區內建築物屋架、屋頂或外牆，其中一種未過半之修
    理或變更，均須依該規定申請及審查云云，縱然屬實，乃行
    政管理措施，並不得阻礙所有權人行使前開所有物返還之權
    利。
五、綜上所述，被上訴人本於所有權之法律關係，請求上訴人應
    將坐落 系爭165號土地上如原判決附圖乙案所示165之D部分
    、系爭176之16號（原判決主文誤為176號）如同圖乙案所示
    176 之16F部分之地上物拆除， 並將該部分土地及原判決附
    圖乙案所示165之F、176之16H部分土地返還被上訴人，為有
    理由，應予准許。是則原判決為上訴人敗訴之判決，並依職
    權為假執行之宣告，經核於法並無不合。上訴論旨聲明廢棄
    改判，為無理由，應予駁回。
六、本件事證已臻明確，上訴人聲請鑑定系爭建物之結構安全是
    否受影響，核無必要，併此敘明。
七、據上論結，本件上訴為無理由。依民事訴訟法第449條第1項
    、第78條，判決如主文。
中　　華　　民　　國　　96　　年　　11　　月　　27　　日
　　　　　　　　　  民事第十一庭
                        審判長法　官   鄭雅萍
　　　　　　　　　　　        法　官   薛中興
　　　　　　　　　　　        法　官   詹文馨
正本係照原本作成。
不得上訴。
中　　華　　民　　國　　96　　年　　11　　月　　28　　日
　　　　　　　　　　　　　　  書記官   周淑靜
